【裁判字號】    99,訴,468
【裁判日期】    990630
【裁判案由】    偽造文書等
【裁判全文】
臺灣嘉義地方法院刑事判決               99年度訴字第468號
公  訴  人  臺灣嘉義地方法院檢察署檢察官
被      告  甲○○
上列被告因偽造文書等案件，經檢察官提起公訴（九十九年度偵
字第三二四○號），被告於準備程序中就被訴事實為有罪之陳述
，經本院合議庭裁定由受命法官獨任進行簡式審判程序，判決如
下：
    主          文
甲○○共同行使偽造公文書，足以生損害於公眾及他人，累犯，
處有期徒刑壹年肆月。
扣案之偽造之「台灣台北地方法院地檢署政務科」公文書壹紙上
偽造之「台灣台北地方法院監管科」印文壹枚及偽造之「臺灣台
北地方法院收據」公文書壹紙上偽造之「臺灣臺北地方法院印聯
單收據專用」、「台灣台北地方法院國庫經辦行台灣銀行台北分
行收款章」印文各壹枚均沒收。
    犯罪事實及理由
一、犯罪事實：
    甲○○前因違反洗錢防制法案件，經本院以九十三年度嘉簡
    字第八二九號判決判處有期徒刑四月，如易科罰金，以銀元
    三百元折算一日確定，於民國九十三年十一月十五日易科罰
    金執行完畢。詎其仍不知悔改，與真實姓名年籍不詳綽號「
    大哥」之成年男子及其所屬真實姓名年籍均不詳之詐欺集團
    成年成員，共同基於意圖為自己不法所有、行使偽造公文書
    及冒充公務員行使其職權之犯意聯絡，由該詐欺集團成年成
    員於九十八年九月中旬某日，在嘉義市○○路某處，將於不
    詳時地、以不詳手段偽造之「台灣台北地方法院國庫經辦行
    台灣銀行台北分行收款章」印章一枚、印有「臺灣臺北地方
    法院印聯單收據專用」（起訴書誤載為「臺灣臺北地方法院
    」）印文之空白「臺灣台北地方法院收據」一本及ＮＯＫＩ
    Ａ牌行動電話二支（門號不詳）等物一併交付甲○○，推由
    甲○○出面向被詐騙者收款。嗣於九十八年九月二十一日下
    午二時許起，推由上開詐欺集團不詳成員分別飾演「榮總醫
    院附近警察局主管」、「徐千惠法官」，以電話向乙○○○
    佯稱：其涉嫌詐欺案件，須提供交保金，否則會遭法院羈押
    云云，乙○○○不疑有他而應允。上開詐欺集團成員見乙○
    ○○陷於錯誤，即以上開ＮＯＫＩＡ牌行動電話二支與甲○
    ○聯絡，通知甲○○前往臺北市○○○路附近統一超商收取
    傳真偽造之「臺灣台北地方法院檢察署政務科偵查卷宗」及
    蓋有偽造「台灣台北地方法院監管科」印文之「台灣台北地
    方法院地檢署政務科」公文書二紙，甲○○於收取上開傳真
    偽造公文書後，旋在上開統一超商內，持詐欺集團成員前所
    交付上開偽造「台灣台北地方法院國庫經辦行台灣銀行台北
    分行收款章」之印章蓋於「臺灣台北地方法院收據」上，並
    依上開傳真偽造公文書填寫內容，而偽造完成該公文書。甲
    ○○嗣於九十八年九月二十一日下午三時許，前往臺北市○
    ○○路四巷六五號前，向乙○○○自稱「臺北地方法院監管
    人員」（起訴書誤載為自稱警官）冒充公務員而行使其職權
    ，並將上開偽造之「臺灣台北地方法院檢察署政務科偵查卷
    宗」、「台灣台北地方法院檢察署政務科」及「臺灣台北地
    方法院收據」等公文書三紙交予乙○○○以行使，以上開方
    式對乙○○○施用詐術，致乙○○○陷於錯誤，而將現金新
    臺幣（下同）五十萬元交予甲○○，足生損害於乙○○○之
    權益、臺灣臺北地方法院及臺灣臺北地方法院檢察署執行職
    務之公信性、人員管理之正確性。嗣乙○○○發覺受騙後，
    旋向警方報案，並提出上開偽造公文書三紙供警採集其上之
    指紋送請內政部警政署刑事警察局鑑驗比對指紋，與甲○○
    之指紋卡相符而查獲上情。
二、證據：
    本件證據除引用檢察官起訴書之記載外（如附件），並補充
    「被告甲○○於本院之自白及本院九十九年六月二十一日辦
    理刑事案件電話紀錄查詢表」。
三、本件係經被告甲○○於準備程序當庭表示認罪，而經本院裁
    定以簡式審判程序加以審理，則依據刑事訴訟法第二百七十
    三條之二、同法第一百五十九條第二項之規定，不適用傳聞
    法則有關限制證據能力之相關規定。
四、按刑法上所謂公印或公印文，係專指表示公署或公務員資格
    之印信而言，即俗稱大印與小官章及其印文。偽造「臺灣省
    公路局票證章」印文，如該印文僅係表示過橋費已經繳納，
    而非表示公署或公務員之資格，自與偽造公印文之要件不合
    （最高法院六十九年臺上字第六九三號判例意旨參照）；刑
    法第二百十八條第一項所稱之公印，係指由政府依印信條例
    第六條相關規定製發之印信，用以表示公署或公務員之資格
    ，即俗稱之大印及小官章而言。至其形式凡符合印信條例規
    定之要件而製頒，無論為印、關防、職章、圖記，如足以表
    示其為公務主體之同一性者，均屬之（最高法院八十九年度
    臺上字第三一五五號判決意旨參照）；再按刑法第二百十八
    條第一項所謂公印，係指公署或公務員所用之印信而言，否
    則即為普通印章，經本院著有先例。本件原判決事實第二項
    認定上訴人所偽造之「台灣北區電信管理局」印章，在主文
    及理由欄均論斷係偽造公印，惟按該局之全銜係「交通部台
    灣北區電信管理局」，二者尚非一致，所偽刻之印章，能否
    稱為該局之公印，揆諸上開判例意旨，非無斟酌餘地（最高
    法院八十四年度臺上字第六一一八號判決意旨參照）。本案
    偽造「台灣台北地方法院監管科」之印文，經查實無該機關
    ；偽造之「臺灣臺北地方法院印聯單收據專用」之印文、「
    台灣台北地方法院國庫經辦行台灣銀行台北分行收款章」之
    印章、印文，均屬於特定用途之印章、印文，並非政府依印
    信條例製發用以表示公署資格之用，是上揭偽造印章、印文
    ，均非公印或公印文，僅屬普通印章、印文，起訴意旨認上
    開偽造之「台灣台北地方法院監管科」及「臺灣臺北地方法
    院印聯單收據專用」之印文均屬公印文，尚有誤會，合先敘
    明。
五、次按刑法上偽造文書罪，係著重於保護公共信用之法益，即
    使該偽造文書所載名義制作人實無其人，而社會上一般人仍
    有誤信其為真正文書之危險，仍難阻卻犯罪之成立，況上訴
    人所偽造之機關現仍存在，其足生損害於該機關及被害人，
    了無疑義（最高法院五十四年臺上字第一四○四號判例意旨
    參照）。又刑法上所稱之「公文書」，係指公務員職務上製
    作之文書，與其上有無使用「公印」無涉；若由形式上觀察
    ，文書之製作人為公務員，且文書之內容係就公務員職務上
    之事項所製作，即令該偽造之公文書上所載製作名義機關不
    存在，或該文書所載之內容並非該管公務員職務上所管轄，
    然社會上一般人既無法辨識而仍有誤信為真正之危險，仍難
    謂非公文書。查本案偽造之「臺灣台北地方法院檢察署政務
    科偵查卷宗」、「台灣台北地方法院檢察署政務科」等文書
    ，形式上均已表明係臺灣臺北臺北地方法院檢察署所出具，
    其內容又係關於刑事案件之偵辦情形，自有表彰該等公署公
    務員本於職務而製作之意，縱臺灣臺北地方法院檢察署內部
    並無「政務科」之單位，該等文書所載製作名義人係屬虛構
    ，然依上揭說明，仍屬公文書。又行使影本，作用與原本相
    同，偽造私文書後，持以行使其影本，偽造之低度行為為高
    度之行使行為所吸收，應論以行使偽造私文書罪（最高法院
    七十年臺上字第一一○七號判例意旨參照）。本件偽造之「
    臺灣台北地方法院檢察署政務科偵查卷宗」及「台灣台北地
    方法院地檢署政務科」公文書二紙，雖係經其他詐欺集團成
    員傳真交由被告轉交告訴人乙○○○收受，惟依上開見解，
    被告此部分所為仍應論以行使偽造公文書罪。
六、被告持上開偽造之「臺灣台北地方法院檢察署政務科偵查卷
    宗」、「台灣台北地方法院檢察署政務科」及「臺灣台北地
    方法院收據」等公文書，以之冒充其係「臺北地方法院監管
    人員」，藉資取信告訴人乙○○○，憑以取款詐財，足以生
    損害於告訴人之權益、臺灣臺北地方法院及臺灣臺北地方法
    院檢察署執行職務之公信性、人員管理之正確性，核被告所
    為，係犯刑法第二百十六條、第二百十一條之行使偽造公文
    書罪、第一百五十八條第一項冒充公務員而行使其職權罪及
    第三百三十九條第一項之詐欺取財罪。被告與綽號「大哥」
    之成年男子及其所屬真實姓名年籍均不詳之詐欺集團成年成
    員就上開犯行，有犯意之聯絡及行為之分擔，皆為共同正犯
    。被告所屬本案詐欺集團成員以一行為偽造「臺灣台北地方
    法院檢察署政務科偵查卷宗」、「台灣台北地方法院地檢署
    政務科」、「臺灣台北地方法院收據」等公文書及「台灣台
    北地方法院國庫經辦行台灣銀行台北分行收款章」印章，僅
    成立單純一罪。又被告及所屬本案詐欺集團成員偽造「台灣
    台北地方法院國庫經辦行台灣銀行台北分行收款章」之印章
    、印文、偽造「台灣台北地方法院監管科」「臺灣臺北地方
    法院印聯單收據專用」、「台灣台北地方法院國庫經辦行台
    灣銀行台北分行收款章」等印文之行為，係偽造公文書之階
    段行為，偽造後持以行使，其偽造之低度行為為行使之高度
    行為所吸收，均不另論罪。被告夥同詐欺集團成年成員為達
    詐取被害人財物使之交付款項之目的，而偽造公文書，並以
    一施用詐術之行為，行使偽造公文書，而觸犯數罪名，為想
    像競合犯，應從一重之行使偽造公文書罪處斷。又被告曾有
    上開犯罪事實欄所載之犯罪科刑及執行完畢紀錄，有臺灣高
    等法院被告前案紀錄表附卷足參，其受徒刑之執行完畢後，
    五年內故意再犯本案有期徒刑以上之罪，為累犯，應依刑法
    第四十七條第一項規定加重其刑。檢察官於起訴書中雖未就
    被告冒充公務員而行使其職權之犯行部分提起公訴，惟此部
    分之行為，既與被告經起訴論罪之行使偽造公文書等犯行間
    ，有想像競合犯之裁判上一罪關係，已為起訴之效力所及，
    本院自得併予審究，並已於九十九年六月二十一日當庭告知
    應適用法條及罪名，自無礙於被告防禦權之行使，附此敘明
    。爰審酌被告係高職畢業之智識程度，正值青壯之年，竟不
    循正途賺取所需，利用一般民眾欠缺法律專業知識、對於司
    法及檢察機關案件進行流程未必瞭解，暨民眾對於公務人員
    執行職務公信力之信賴等心理，而以偽造公文書之方式遂行
    其詐騙行為，並影響一般民眾對司法人員辦案之信賴，嚴重
    破壞國家公權力機關之威信，且未能供出共犯之真實年籍資
    料，迄未賠償告訴人損害，然衡酌被告於共同犯罪中所扮演
    之角色與涉案情節輕重，且犯罪後對於上揭犯罪事實業已坦
    白承認，犯罪後態度尚稱良好等一切情狀，量處如主文所示
    之刑。
七、偽造之「臺灣台北地方法院檢察署政務科偵查卷宗」、「台
    灣台北地方法院地檢署政務科」、「臺灣台北地方法院收據
    」公文書各一紙，雖係供被告犯本案所用之物，但已交付告
    訴人乙○○○，非屬被告或共犯所有，僅就上開偽造之「台
    灣台北地方法院地檢署政務科」及「臺灣台北地方法院收據
    」公文書上偽造之「台灣台北地方法院監管科」及「臺灣臺
    北地方法院印聯單收據專用」、「台灣台北地方法院國庫經
    辦行台灣銀行台北分行收款章」印文各一枚，依刑法第二百
    十九條之規定宣告沒收。至未扣案之「台灣台北地方法院國
    庫經辦行台灣銀行台北分行收款章」印章一枚、ＮＯＫＩＡ
    牌行動電話二支及空白「臺灣台北地方法院收據」一本，雖
    係共犯所有，供被告犯本案犯罪所用及供本案犯罪預備之物
    ，業據被告供承在卷（見本院卷第四八頁），惟無證據足證
    現仍存在而未滅失，且非義務沒收之物，爰不予宣告沒收，
    附此敘明。
據上論斷，應依刑事訴訟法第二百七十三條之一第一項、第二百
九十九條第一項前段、第三百十條之二、第四百五十四條第二項
，刑法第二十八條、第二百十六條、第二百十一條、第一百五十
八條第一項、第三百三十九條第一項、第五十五條、第四十七條
第一項、第二百十九條，刑法施行法第一條之一第一項、第二項
前段，判決如主文。
本案經檢察官陳昱奉到庭執行職務。
中    華    民    國    99    年    6     月    30    日
                  刑事第三庭    法  官  鄭雅文
以上正本證明與原本無異。
如不服本判決應於判決送達後十日內向本院提出上訴書狀，並應
敘述具體理由；其未敘述上訴理由者，應於上訴期間屆滿後二十
日內向本院補提理由書（均須按他造當事人之人數附繕本）「切
勿逕送上級法院」。告訴人或被害人如對於本判決不服者，應具
備理由請求檢察官上訴，其上訴期間之計算係以檢察官收受判決
正本之日期為準。
中    華    民    國    99    年    6     月    30    日
                                書記官  蘇姵容
附錄論罪科刑法條：
刑法第一百五十八條
冒充公務員而行使其職權者，處三年以下有期徒刑、拘役或五百
元以下罰金。
冒充外國公務員而行使其職權者，亦同。
刑法第二百十一條
偽造、變造公文書，足以生損害於公眾或他人者，處一年以上七
年以下有期徒刑。
刑法第二百十六條
行使第二百十條至第二百十五條之文書者，依偽造、變造文書或
登載不實事項或使登載不實事項之規定處斷。
刑法第三百三十九條
意圖為自己或第三人不法之所有，以詐術使人將本人或第三人之
物交付者，處五年以下有期徒刑、拘役或科或併科一千元以下罰
金。
以前項方法得財產上不法之利益或使第三人得之者，亦同。
前二項之未遂犯罰之。

司法院資訊處製作；財團法人民間司法改革基金會備份。
